【裁判字號】    89,台上,699
【裁判日期】    890324
【裁判案由】    執行異議
【裁判全文】
最高法院民事判決                                八十九年度台上字第六九九號
    上  訴  人  私立吉的堡美語短期職業補習班
    法定代理人  游吉章
    上  訴  人  乙○○
    共      同
    訴訟代理人  徐永城律師
    複 代理 人  張明星律師
    被 上訴 人  甲○○
    訴訟代理人  柳正村律師
右當事人間執行異議事件，上訴人對於中華民國八十八年一月十八日台灣高等法院台
中分院第二審判決（八十七年度上字第五四五號），提起上訴，本院判決如左：
    主  文
原判決廢棄，發回台灣高等法院台中分院。
    理  由
本件上訴人主張：上訴人私立吉的堡美語短期職業補習班（下稱吉的堡補習班）於民
國八十三年五月三十一日邀上訴人乙○○為連帶保證人，向被上訴人承租台中縣豐原
市○○街三三號、三三號三樓之一、三三號三樓之二房屋該棟七層樓房之第一至三層
樓全部（下稱系爭房屋），租賃期間自八十三年七月一日起至八十九年十二月三十一
日止，約明作為補習班之用。惟被上訴人自八十三年九月間起陸續於上開建物後方空
地加蓋三層樓及在頂樓加蓋第八層樓等違建，使逃生出口受阻，經勸阻無效，致吉的
堡補習班向台中縣政府工務局提出變更使用執照用途為托兒所、補習班時遭駁回。縱
租賃契約係載明系爭房屋係供店舖用途，惟因上開房屋使用執照中僅一樓係店舖用途
，其餘二、三樓均為集合住宅，被上訴人亦未依約交付合於約定使用、收益之租賃物
。嗣吉的堡補習班遭台中縣政府以未經核准立案及未依承租建物合法使用為由，勒令
停止營業並處新台幣（下同）六萬元罰鍰，此均係可歸責於被上訴人之事由所致，被
上訴人既未依約交付合於所約定使用之租賃物於上訴人，並於租賃關係存續中使租賃
物保持合於約定使用、收益之狀態。吉的堡補習班定期催告補正，未獲置理，乃於八
十六年九月二十三日為終止租約之意思表示。租約既然終止，被上訴人自不得持兩造
間之公證租賃契約書請求強制執行八十六年七月五日、十月五日之二期租金計九十五
萬四千元等情。求將台灣台中地方法院八十六年度民執申字第一九○六六號給付租金
強制執行事件，就伊財產所為之強制執行程序，予以撤銷之判決。
被上訴人則以：兩造訂定之租賃契約書第一條，明定伊係將系爭房屋出租與上訴人為
「店舖」使用，上訴人之補習班能否立案，法規上如何限制，均屬上訴人承租前應自
行斟酌之事項，且上訴人申請立案無法獲准，係因上訴人本身之原因所致，與伊無涉
；縱上訴人終止租約有理，本件聲請強制執行之租金係八十六年七月及十月份應給付
之租金，均為終止契約前應給付者，不因終止而受影響。吉的堡補習班於強制執行名
義成立後，並無消滅或妨礙債權人請求之事由發生，自無排除強制執行之權利等語。
資為抗辯。
原審維持第一審所為上訴人敗訴之判決，駁回上訴人之上訴，無非以：吉的堡美語補
習班以乙○○為連帶保證人，於八十三年五月三十一日與被上訴人訂立系爭租賃契約
書承租系爭房屋，租賃期限自八十三年七月一日起至八十九年十二月三十一日止，租
金每三個月為一期，並經公證，其中八十六年七月五日及同年十月五日兩期各期租金
均為四十七萬七千元合計九十五萬四千元未付，吉的堡補習班先於八十六年四月十五
日、同年七月十八日以存證信函催告被上訴人提供合於約定使用之租賃物，嗣於同年
九月二十三日以存證信函向被上訴人為終止租賃契約之意思表示等情，有台灣台中地
方法院公證處八十三年豐公字第二○二九號租賃公證書、豐原郵局、台中郵局存證信
函影本可稽，堪信為真實。按出租人應以合於所約定使用、收益之租賃物，交付承租
人，並應於租賃關係存續中保持其合於約定使用、收益之狀態，民法第四百二十三條
定有明文。則出租人僅須依契約約定交付出租物且於租賃期間內使其合於約定使用、
收益狀態即可。至於承租人租用該租賃物之目的是否能達成，為達成其租用目的而須
向政府機關申請之各項手續是否能獲核准，除經雙方約定出租人不得違反或故與之牴
觸並載明於契約外，縱承租人於申辦核准手續時因建物之瑕疵而未獲核准，亦難因之
即認係出租人未盡上開法條規定之義務，而認承租人有催告出租人補正或終止之權。
查系爭房屋於租賃契約訂立後業經被上訴人交付吉的堡補習班使用，目前仍由吉的堡
補習班使用開設美語補習班之事實，為兩造所不爭執。系爭租賃契約書已載明承租人
係吉的堡補習班，其第一條約定：「甲方（被上訴人）將其所有後開房屋出租與乙方
（吉的堡補習班）為店舖使用而乙方承租之」，堪認被上訴人於訂約時，已知系爭房
屋係供承租人為美語補習班使用。惟被上訴人既已將系爭房屋交付吉的堡補習班使用
，事實上該房屋並無不能使用或有他人對其主張權利致其無法使用之情形，難認被上
訴人違反上開規定。況系爭租賃契約書第十七條第三項亦載明，系爭房屋使用執照之
字號，益證被上訴人對於系爭房屋編定使用項目為何並無刻意隱瞞之故意，至系爭房
屋二、三樓非編定為店舖使用，是否能供店舖或補習班使用，則屬吉的堡補習班承租
前應自行評估事項，難謂因其使用項目為住宅，即認被上訴人未依合約約定交付租賃
物。吉的堡補習班申請立案未獲核准，固有台中縣政府函等件可憑，惟如何申請幼兒
美語補習班立案手續非屬出租人所得知悉之事項，吉的堡補習班既為申請人，對於應
具備何種條件、應選擇何種建物始能獲得核准，其於承租房屋前所應列入評估事項，
既未約定被上訴人出租之系爭房屋應合於何種目的使用之具體情況，或如未獲立案核
准時不予承租，即難令被上訴人負超出契約約定範圍外之義務，將吉的堡補習班未能
獲准立案歸責於被上訴人。吉的堡補習班主張：被上訴人未交付合於契約約定之租賃
物，且於租賃期間未保持租賃物合於約定狀態，已經其催告補正未補正而終止系爭房
屋租約，被上訴人自不得聲請強制執行租金云云，並不可採。縱認吉的堡補習班終止
租約係屬合法，惟查吉的堡補習班係於八十六年九月二十三日以存證信函向被上訴人
為解除租賃契約之意思表示，該函載：「……仍請台端（被上訴人）於本文到後七日
內提出合於申請設立托兒所及補習班之使用執照及房屋，供我方（吉的堡補習班）辦
理立案登記，否則除拒絕支付租金外，並以本函為解除租賃契約之意思表示，並將依
法請求一切損害之賠償。」等字樣，該解除契約之真意縱係終止契約，惟該終止之意
思表示生效日亦非同日，而係為送達後七日即八十六年十月一日之後，而上訴人聲請
強制執行者為八十六年七月及十月份應繳納之租金，而吉的堡補習班應每隔三個月之
首日預付租金一次，即其應於八十六年七月一日、十月一日交付租金，則上開契約固
因終止或解除而歸於消滅，惟於失效前之給付租金義務並不因之而消滅，是終止或解
除契約對本件被上訴人聲請強制執行之租金並不生影響。吉的堡補習班所謂，系爭租
賃契約書因合法終止或解除，而有消滅或妨礙強制執行之事由發生云云，亦屬無據。
按當事人請求公證人就以給付金錢或其他代替物或有價證券之一定數量為標的者之法
律行為作成之公證書，載明應逕受強制執行者，得依該證書執行之。兩造訂定之租賃
契約書第十六條既約定：「承租人如不於租賃期屆滿時，交還租賃標的物，或不遵約
給付租金時，與連帶保證人應逕受強制執行。」吉的堡補習班以面額各為四十七萬七
千元支票二張支付八十六年七月、十月份應繳納租金，屆期經被上訴人提示未獲付款
，有支票影本及退票理由單影本附於強制執行事件卷宗可稽，是被上訴人以系爭租賃
契約書為執行名義，聲請對上訴人之財產為強制執行，洵屬正當等詞。為其判斷之基
礎。
按出租人應以合於所約定使用、收益之租賃物，交付承租人，並應於租賃關係存續中
保持其合於約定使用、收益之狀態，為民法第四百二十三條所明定。查系爭租賃契約
書已載明承租人係吉的堡補習班，其第一條約定：「甲方（被上訴人）將其所有後開
房屋出租與乙方（吉的堡補習班）為店舖使用而乙方承租之」，被上訴人於訂約時，
已知系爭房屋係供承租人為美語補習班使用，為原審確定之事實。果爾，被上訴人自
應於租賃關係存續中，負有保持系爭房屋得為合法店舖使用、收益之狀態。上訴人主
張：系爭房屋之二、三樓均為集合住宅，被上訴人未依約交付合於約定使用、收益之
租賃物，致補習班未能核准立案及未依承租建物合法使用為由，勒令停止營業並處六
萬元罰鍰云云，自屬重要之攻擊方法，觀諸建築法第七十三條：『建築物……非經領
得變更使用執照，不得變更其使用。』之規定暨台中縣政府與吉的堡補習班函（見一
審卷第二五頁），被上訴人多次申請變更使用執照均遭駁回（見一審卷第五六頁－第
六一頁），似非全然無據，則系爭房屋之二、三樓未能為店舖使用，是否與吉的堡補
習班得否合法設立美語補習班有關連﹖自應審認，亦非不得向主管機關調查之。原審
不為此辦，徒以上開理由為不利於上訴人之判斷，殊欠允洽。其次，契約經解除者，
溯及訂約時失其效力，與自始未訂契約同。此與契約之終止，僅使契約嗣後失其效力
者迥異（本院二十三年上字第三九六八號判例意旨）。是契約之解除與終止，不容混
淆。若此，吉的堡補習班於八十六年九月二十三日予被上訴人之存證信函，究竟係為
解除契約抑或終止契約﹖即應予以區別，前者之法效既使契約溯及訂約時失其效力，
為契約之當事人即無從行使契約上之權利。原審竟謂：『……契約固因終止或解除而
歸於消滅，惟於失效前之給付租金義務並不因之而消滅，是終止或解除契約對本件被
上訴人聲請強制執行之租金並不生影響』，不惟將契約之解除與終止混為一談，其法
律見解，尤屬違誤。本件事實尚未明確，本院自無從為法律上之判斷，應認有發回之
原因。上訴論旨，指摘原判決不當，求予廢棄，非無理由。又上訴人私立吉的堡美語
短期職業補習班是否具當事人能力﹖應予查明，案經發回，併予指明。
據上論結，本件上訴為有理由，依民事訴訟法第四百七十七條第一項、第四百七十八
條第一項，判決如主文。
中      華      民      國    八十九    年      三      月    二十四    日
                              最高法院民事第三庭
                                  審判長法官  范  秉  閣
                                        法官  朱  建  男
                                        法官  許  澍  林
                                        法官  鄭  玉  山
                                        法官  陳  淑  敏
      右正本證明與原本無異
                                              書  記  官
中      華      民      國    八十九    年      四      月     十三     日


司法院資訊處製作；財團法人民間司法改革基金會備份。
